臺灣高等法院臺中分院民事判決
109年度上字第637號
上  訴  人  林郁盛  
訴訟代理人  許恒輔律師
被 上訴 人  林英藏  
訴訟代理人  張敦達律師
上列當事人間請求拆屋還地等事件，上訴人對於民國109年10月3
0日臺灣臺中地方法院109年度訴字第71號第一審判決提起上訴，
本院於110年4月27日言詞辯論終結，判決如下：
    主  文
上訴駁回。
第二審訴訟費用由上訴人負擔。
原判決關於命上訴人拆屋還地部分，履行期間為一年。
    事實及理由
一、被上訴人主張：伊係坐落臺中市○○區○○段000地號土地（以
    下稱系爭土地）之共有人。上訴人未經系爭土地所有權人同
    意，擅自興建如原判決附圖(下稱附圖)所示之未辦保存登記
    建物，並供作經營伸運工業有限公司(下稱伸運公司)之用。
    爰依民法第767、821條規定，聲明求為命上訴人應將系爭土
    地上如附圖所示編號A、B、C、D、E、F等部分（合計面積：
    42.57+85.33+2.38+94.01+71.41+68.09＝363.79平方公尺）
    之地上物(下稱系爭地上物)拆除騰空，並將土地交還予被上
    訴人及其他共有人。並陳明願供擔保，請准宣告假執行。另
    於本院補稱：
　㈠伊否認上訴人所稱於訴外人林０吉搭建系爭地上物(鐵皮屋)時
    ，共有人均默示同意不加阻饒(成立默示使用借貸關係)乙情
    。使用借貸契約應以明示為原則，殊難想像如何以默示之方
    式顯示雙方有「他方於無償使用後返還其物」之約定。上訴
    人既不能證明林０吉與共有人間有「無償使用後返還其物」
    之約定，自不能僅以共有人單純之沉默，即謂有默示使用借
    貸關係存在。況依台中市政府地方稅務局沙鹿分局函覆「台
    中市○○區○○路○○巷0弄00號」稅籍資料可知，該房屋稅籍年
    限至今僅14年，並非上訴人所稱已興建數10年。又縱認林０
    吉搭建系爭地上物(鐵皮屋)時與當時之共有人間成立默示使
    用借貸關係，惟伊並非當時之共有人，亦非使用借貸關係之
    相對人，此默示使用借貸關係亦不能拘束伊。
　㈡伊並無權利失效之情形。伊並非僅為伊一人請求，且大法官
    會議解釋第107、164號解釋「已登記不動產所有人之回復請
    求權，無民法第125條消滅時效規定之適用。」，故上訴人
    辯稱年代久遠伊或伊配偶均不主張權利，直至其已信賴無人
    主張權利時始對其主張，有違誠信原則，已構成權利失效云
    云，顯不可採。
　㈢林０吉搭建系爭地上物時並未取得共有人之明示同意，亦未取
    得共有人同意使用之同意書或分管協議書，而上訴人就系爭
    地上物有事實上處分權，則伊本於民法第767、821條規定，
    請求上訴人將地上物拆除騰空，並將土地返還予伊及其他共
    有人，乃正當權利之行使，並無權利濫用之情形。　
二、上訴人辯以：引用原審綜合辯論意旨狀所載。即：
　㈠系爭地上物(鐵皮屋）原為林０吉所搭建，迄今已長達近數10
    年，系爭土地共有人多為林氏宗親，彼此均有親戚關係，故
    一方面基於親屬情誼，另方面因各共有人土地持分比例均不
    高，因此於林０吉搭建系爭地上物（鐵皮屋）時，均默示同
    意由其使用不加阻撓（成立默示使用借貸關係），此亦係何
    以長達數10年期間内，均無其他土地共有人出面行使權利之
    原因。
  ㈡縱認被上訴人未有默示同意之情，被上訴人刻意待其配偶（
    即系爭土地原共有權人)及系爭地上物(鐵皮屋）之搭建者林
    ０吉均死亡後，始提起本件訴訟，導致伊難以舉證土地共有
    人曾有默示同意房屋所有人使用土地之事實，自應評價為已
    構成權利失效。且被上訴人妻於相當期間内不行使權利，足
    以使伊正當信任其已不欲行使權利，而此事實復為被上訴人
    所知悉，故依一般社會通念，被上訴人此時提起本件訴訟，
    亦可認其權利之再為行使有違「誠信原則」而構成權利失效
    。
　㈢被上訴人持分僅3600分之253(僅百分之7左右），所占土地面
    積持分比例極低，價值亦十分低微。反觀其所訴請拆除之建
    物，係供伊長期經營之伸運公司營業及人員居住之用，伸運
    公司營運正常，員工人數約20餘人 ，若貿然將系爭地上物
    拆除，不僅將使公司營運受有重大影響，嚴重影響眾多員工
    權益，亦將使伊一家人流離失所，無居住之地方。且被上訴
    人縱使將系爭地上物拆除，依其所佔持分比例僅有百分之7
    左右之前提下，對於系爭土地根本亦不可能有任何使用或收
    益之可能性。被上訴人亦自認其對系爭土地並無任何利用計
    畫。是其提起本件訴訟之目的，顯然僅係為藉此手段迫使伊
    以高價購買其土地持分，亦已構成權利濫用。
三、經原審為被上訴人勝訴之判決，上訴人提起上訴，上訴聲明
    ：㈠原判決廢棄。㈡被上訴人在第一審之訴駁回。㈢如受不利
    判決，願供擔保，請准宣告免為假執行。答辯聲明：上訴駁
    回。
四、兩造不爭執事項
　㈠被上訴人為系爭土地之共有人，應有部分3600分之253。
　㈡系爭土地上之系爭地上物原為林０吉所興建，林０吉過世後由
    上訴人單獨繼承。
  ㈢上訴人對系爭地上物有事實上處分權。
  ㈣伸運公司為系爭地上物目前實際使用者；上訴人為伸運公司
    之法定代理人。
  ㈤上訴人於原審判決後之109年11月19日登記成為系爭土地之共
    有人，應有部分3600分之111。(本院卷第57、78頁)  
五、本件爭點：
  ㈠上訴人是否有占用系爭土地之正當權源？上訴人辯稱林０吉搭
    建系爭地上物(鐵皮屋)時，共有人均已默示同意其使用，而
    成立使用借貸關係，是否可採？
  ㈡若認無默示同意之事實，被上訴人提起本件訴訟，是否構成
    「權利失效」或「權利濫用」？
  ㈢被上訴人依民法第767條、第821條規定，請求上訴人將系爭
    地上物拆除騰空，並將土地還予被上訴人及其他共有人，是
    否有理由？上訴人於原審判決後，取得系爭土地應有部分而
    成為共有人之一，對於結果是否有影響(得否使侵害行為轉
    為合法)？
六、得心證之理由：
　㈠上訴人是否有占用系爭土地之正當權源？上訴人辯稱林０吉搭
    建系爭地上物(鐵皮屋)時，共有人均已默示同意其使用，而
    成立使用借貸關係，是否可採？
　　⒈被上訴人為系爭284地號土地共有人之一，而系爭284地  
      號土地上有如附圖所示之未辦理保存登記之磚造建物、鐵
       皮工廠、花臺、鐵皮屋及鐵皮停車空間，且該等地上物
      之事實上處分權人均為上訴人所有等情，為兩造所不爭執
      ，堪信為真實。
    ⒉按以無權占有為原因，請求返還土地者，占有人對土地所
      有權存在之事實無爭執，而僅以非無權占有為抗辯者，占
      有人應證明其取得占有係有正當權源（最高法院85年度台
      上字第1120號裁判意旨參照）。查被上訴人主張上訴人無
      權占用系爭284地號土地，被上訴人為全體共有人之利益
      ，請求上訴人拆除上開地上物並將土地返還予被上訴人及
      全體共有人等情，則依前揭說明，上訴人自應就其占有係
      有合法權源之事實負舉證責任。
　　⒊上訴人雖主張如附圖所示之地上物原為其父林０吉所搭建，
      迄今已達數十年，而系爭284地號土地之共有人多為林氏
      宗親，基於親屬情誼，及各共有人土地持分比例均不高，
      故於林０吉搭建之初，均不加阻撓，即屬默示同意成立使
      用借貸關係云云。然查，林０吉搭建如附圖所示之地上物
      時，究係以何種方式使用系爭土地，可能之原因甚多，非
      可一概而論，惟上訴人就其主張林０吉係基於使用借貸關
      係之意思表示之事實，未能舉證以實其說，已難謂合。且
      系爭284地號土地共有人縱或當初均未加阻撓，亦難遽認
      當時其他土地共有人即有默示同意林０吉以無償使用後返
      還其物之約定。況且，共有物分管契約，固不以共有人明
      示之意思表示為限，共有人默示之意思表示亦包括在內（
      民法第153條第1項規定參照），然所謂默示之意思表示，
      係指依共有人之舉動或其他情事，足以間接推知其效果意
      思者而言，若單純之沈默，除有特別情事，依社會觀念可
      認為一定意思表示者外，不得謂為默示之意思表示（最高
      法院90年度台上字第2038號裁判意旨參照）。又對無權占
      有人之使用未加異議，僅單純沈默而未為制止者，不生任
      何法律效果，亦非默許同意繼續使用（最高法院83年度台
      上字第237號裁判意旨參照）。參諸上開最高法院裁判要
      旨以觀，自不能僅以其他共有人單純之沈默，即謂有默示
      同意使用借貸關係存在。是上訴人此部分之主張，自非可
      採。
　㈡若認無默示同意之事實，被上訴人提起本件訴訟，是否構成
　  成「權利失效」或「權利濫用」？
    ⒈按所謂誠信原則，係在具體的權利義務之關係，依正義公
      平之方法，確定並實現權利之內容，避免當事人間犧牲他
      方利益以圖利自己，自應以權利人及義務人雙方利益為衡
      量依據，並應考察權利義務之社會上作用，於具體事實妥
      善運用之方法。又按在私法領域，權利人本得自由決定如
      何行使其權利，除權利人就其已可行使之權利，在相當期
      間內一再不為行使，並因其行為造成特殊情況，足以引起
      相對人之正當信任，以為權利人不欲行使其權利，如斟酌
      權利之性質，法律行為之種類，當事人間之關係，社會經
      濟情況及其他一切因素，認為權利人忽又出而行使權利，
      足以令相對人陷入窘境，有違事件之公平及個案之正義時
      ，本於誠信原則發展而出之權利失效原則，即應認此際權
      利人所行使之權利有違誠信原則，而不能發生應有之效果
      。又按權利濫用禁止原則不僅源自誠實信用原則，且亦須
      受誠實信用原則之支配，在衡量權利人是否濫用其權利時
      ，仍不能不顧及誠信原則之精神。故於具體案件，如當事
      人以權利人行使其權利有權利濫用及違反誠實信用原則為
      抗辯時，法院應就權利人有無權利濫用及違反誠信原則之
      情事均予調查審認，以求實質公平與妥當（最高法院103
      年度台上字第576號民事判決要旨、101年度台上字第126
      號民事判決要旨及同院100年度台上字第463號民事判決要
      旨可資參照）。　
　  ⒉上訴人抗辯被上訴人提起本件訴訟有「權利失效」或「權
      利濫用」之情形，此為被上訴人所否認。經查：
　　　⑴被上訴人係於104年間始因夫妻贈與取得系爭284地號土
        地所有權應有部分253/3600（見原審卷第17至19頁），
        亦無在相當期間內不行使其權利，而有特別情事足使上
        訴人正當信賴被上訴人已不欲其履行義務，甚至以此信
        賴作為自己行為之基礎，而有應對上訴人加以保護之情
        形。再者，上訴人雖於本件訴訟期間，取得部分應有部
        分，而為共有人之一，然按共有人不顧他共有人之利益
        ，而就共有物之全部或一部任意使用收益，即屬侵害他
        共有人之權利，其他共有人得本於所有權之請求權，請
        求該共有人返還共有物，是難謂被上訴人有上訴人所指
        權利失效之情形。
　　　⑵被上訴人提起本件訴訟乃基於民法第767條第1項及第821
        條之規定，此乃權利正當行使，在客觀上係為自己及全
        體共有人之利益而行使，縱令因此對上訴人占有使用系
        爭284地號土地之利益造成損害，然其既非以損害上訴
        人之利益為主要目的，則被上訴人之行使權利之行為即
        與前揭民法第148條規定無違。尤其是，兩造均已提起
        分割共有物之訴訟，並主張變價分割，若法院准許變價
        分割時，將來執行時若有無權占有之地上物，即有涉訟
        之可能，因而大大減低投標者購買之意願，可預期會影
        響投標之金額，亦足以影響全體共有人之權利，故被上
        訴人提起本件訴訟，亦有利於全體共有人，殊難指為其
        違反權利濫用原則。
　　　⑶綜上，上訴人抗辯被上訴人提起本件訴訟有「權利失效
        」或「權利濫用」云云，非可採憑。　　
  ㈢被上訴人依民法第767條、第821條規定，請求上訴人將系爭
    地上物拆除騰空，並將土地還予被上訴人及其他共有人，是
    否有理由？上訴人於原審判決後，取得系爭土地應有部分而
    成為共有人之一，對於結果是否有影響(得否使侵害行為轉
    為合法)？
　　⒈按所有人對於無權占有或侵奪其所有物者，得請求返還  
      之；各共有人對於第三人，得就共有物之全部為本於所  
      有權之請求。但回復共有物之請求，僅得為共有人全體  
      之利益為之，民法第767條第1項、第821條分別定有明文 
       。
　　⒉查被上訴人主張上訴人無權占用系爭284地號土地，被上  
      訴人為全體共有人之利益，請求上訴人拆除上開地上物  
      並將土地返還予被上訴人及全體共有人等情，而上訴人  
      復未舉證其占有有何正當權源，自屬無權占有，則被上訴
      人本於前開規定，請求上訴人將系爭地上物拆除騰空，並
      將土地還予被上訴人及其他共有人，於法有據。
　　⒊至上訴人於原審判決後，雖取得系爭土地應有部分而成為
      共有人之一，並提起分割共有物訴訟，於該訴訟中主張變
      價分割，希望於將來標買系爭土地云云，然查，本件訴訟
      之權利狀態係以言詞辯論時點為準，且將來判決是否准許
      變價分割，上訴人能否透過執行拍賣程序取得系爭土地之
      所有權，均屬未定，是凡此均不足以影響上訴人無權占有
      之狀態。是上訴人此部分抗辯，委無可採。
  ㈣綜上所述，上訴人既未能舉證證明其有占有使用系爭地之合
    法權源，則被上訴人依民法第767條第1項、第821條規定，
    請求上訴人將系爭地上物拆除騰空，並將土地交還予被上訴
    人及其他共有人，為有理由，自應准許。原審就此為上訴人
    敗訴之判決，並依兩造之聲請，各酌定相當之擔保金，分別
    宣告准、免假執行，並無違誤。上訴意旨指摘原判決不當，
    求予廢棄改判，為無理由，應予駁回。又「判決所命之給付
    ，其性質非長期間不能履行，或斟酌被告之境況，兼顧原告
    之利益，法院得於判決內定相當之履行期間或命分期給付。
    經原告同意者，亦同。」民事訴訟法第396條第1項定有明文
    。被上訴人訴請拆除上訴人所有如附圖所示地上物，現為上
    訴人經營工廠使用，有現場照相在卷可稽（見原審卷第45至
    15頁），規模不小，且有數十名員工，經本院審酌上訴人拆
    除該地上物，尚需時日另覓適當處所遷廠，安置廠內機具、
    設備等，並安頓員工，亦需有準備之時間始克履行，且被上
    訴人雖為共有人之一，惟其應有部分並不多，亦無法利用系
    爭土地，況兩造均已提出分割共有物之訴訟並均主張變價分
    割，就系爭土地並無使用之急迫性，爰審酌雙方之情狀，定
    一年之履行期間，以利上訴人另行搬遷，俾資兼顧。
　㈤本件事證已臻明確，兩造其餘攻擊防禦方法及舉證，與本件
    判決結果並無影響，爰不逐一論述。　　　
七、據上論結，本件上訴為無理由，依法判決如主文。
中　　華　　民　　國　　110 　年　　5 　　月　　11　　日
         　　　　民事第七庭    審判長法　官  王  銘
　　　　                 　　　　    法　官  郭妙俐
　　　　　　　　                     法　官  張國華
正本係照原本作成。
如不服本判決，應於收受送達後二十日內向本院提出上訴書狀，
其未表明上訴理由者，應於提出上訴後二十日內向本院補提理由
書狀（均須按他造當事人之人數附繕本）。
上訴時應提出委任律師或具有律師資格之人之委任狀；委任有律
師資格者，另應附具律師資格證書及釋明委任人與受任人有民事
訴訟法第四百六十六條之一第一項但書或第二項所定關係之釋明
文書影本。如委任律師提起上訴，應一併繳納上訴裁判費。

　　　　　　　　                     書記官  柯孟伶

中　　華　　民　　國　　110 　年　　5 　　月　　11　　日